臺灣臺中地方法院刑事判決　　　　　　　　　　　　　　九十三年度金訴字第七號
　　 公　訴　人　臺灣臺中地方法院檢察署檢察官
　　 被　　　告　丁○○
　　　　　　　　 甲○○
右列被告等因常業詐欺案件，經檢察官提起公訴（九十二年度偵緝字第九五五、九九
三號），嗣經本院合議庭裁定由受命法官獨任進行簡式審判程序，本院判決如左：
    主  文
丁○○幫助常業詐欺，處有期徒刑陸月，緩刑參年。
甲○○幫助常業詐欺，處有期徒刑陸月。
    事  實
一、甲○○前因竊盜案件，經本院於民國九十二年五月十四日，以九十二年度易字第
    二六三號判決判處有期徒刑七月，緩刑四年確定，現仍在緩刑期間內。詎甲○○
    、丁○○二人因缺錢花用，於預見其出售金融機構帳戶及提款卡予詐欺集團使用
    ，詐欺集團可能以該收購之帳戶，遂行詐騙他人財物之犯行，竟各基於幫助詐欺
    集團常業詐欺取財之不確定犯罪之故意，容認詐欺集團使用其等帳戶，以遂行詐
    騙他人財物為常業之犯行，丁○○於九十年六月十八日，至臺中市英才郵局開立
    局號○○二一六五號、帳號○一九一四一之二號存款帳戶，俟辦好開戶手續，旋
    於當日下午六時許，在臺中市○○路上某百姓公廟前，將前開帳戶之存摺、印章
    及提款卡，以新臺幣（下同）三千元之代價，出售予真實姓名年籍均不詳之成年
    男子所屬之詐欺集團使用；甲○○透過友人吳其明介紹認識乙○○（業經臺灣臺
    中地方法院檢察署檢察官另案偵辦），明知乙○○係收購帳戶欲供詐欺集團使用
    ，仍與乙○○約定出售一個帳戶五千元之代價，而於九十一年九月十六日，至第
    一商業銀行南投分行，開立帳號00000000000號之存款帳戶，並於辦
    好開戶手續，立即於該銀行門口，將前開帳戶之存摺、印章及提款卡，出售交付
    予乙○○，再由乙○○轉交予詐欺集團使用。嗣前開收購帳戶之詐欺集團即基於
    意圖為自己不法所有之常業犯意，以「日華投資股份有限公司」之名義，寄發內
    附中獎通知書之詐騙信函予不特定人，向各收信人偽稱中獎，俟收信人與渠等聯
    絡，再訛稱須繳納稅金、手續費等名義，詐騙收信人之金錢。適有周玉盞於九十
    一年九月十四日收到上開詐騙信函，一星期後該詐欺集團成員又以電話向周玉盞
    訛稱其中獎港幣二十五萬元，要求其須先繳稅金，始能領取彩金，致周玉盞誤信
    為真而陷於錯誤，而於九十一年九月二十七日匯款十二萬元至丁○○前開臺中市
    英才郵局之帳戶內。其後又偽以加入會員及佣金等名義，詐騙周玉盞於九十一年
    九月三十日匯款一百八十萬元至甲○○前開第一商業銀行南投分行之帳戶，及匯
    款五十九萬元至冒用「丙○○」（業經臺灣臺中地方法院檢察署檢察官為不起訴
    處分）之名義於第一商業銀行中港分行開立之00000000000號帳戶內
    ，周玉盞合計遭詐騙二百五十一萬元。嗣經周玉盞報警處理，為警循線查悉上情
    。
二、案經周玉盞訴由臺中市警察局第一分局報請臺灣臺中地方法院檢察署檢察官偵查
    起訴。
    理  由
一、訊據被告丁○○、甲○○於本院審理時對右揭事實均坦承不諱（見本院卷第八二
    、八三、一○一、一○二頁），核與被害人周玉盞及證人吳其明、丙○○分別指
    訴及證述之情節相符，並有通知書（即詐騙信函）、匯款單、第一商業銀行一南
    投字第四九三號函及隨函檢附之甲○○帳戶存款明細分類帳及開戶資料、第一商
    業銀行一中港字第四八三號函及隨函檢附之丙○○帳戶基本資料及資金往來明細
    、客戶歷史交易清單、掛失止付申請書影本及臺中郵局中管字第○九二二一○二
    二八○號函及隨函檢附之丁○○帳戶交易明細附卷可稽（見九十二年度偵字第七
    六九八號偵查卷第十七、十九、二一至二九頁；九十二年度偵緝字第九五五號偵
    緝卷第二○至二二頁），被告二人之自白與事實相符，足堪採信。
二、按刑法上之故意，以行為人對於構成犯罪之事實，包括犯罪客體、行為、結果等
    均有具體確定認識，並有意使其發生者為確定故意，而行為人對於構成犯罪之事
    實，雖無具體確定認識，然已預見其發生，而其發生不違背其本意者，則為不確
    定故意。又按刑法上所謂「常業」，指反覆以同種類行為為目的之社會活動之職
    業性犯罪而言，至於犯罪所得之多寡，是否恃此犯罪為唯一之謀生職業，則非所
    問，縱令兼有其他職業，仍無礙於該常業犯罪之成立（最高法院八十五年度臺上
    字第五一０號判例參照）。再現行刑法關於正犯、從犯之區別，係以其主觀之犯
    意及客觀之犯行為標準，凡以自己犯罪之意思而參與犯罪，無論其所參與者是否
    犯罪構成要件之行為，皆為正犯，其以幫助他人犯罪之意思而參與犯罪，其所參
    與者，苟係犯罪構成要件之行為，亦為正犯，必以幫助他人犯罪之意思而參與犯
    罪，其所參與者又為犯罪構成要件以外之行為，始為從犯（最高法院二十五年度
    上字第二二五三號判例參照）。又金融帳戶為個人理財之工具，目前申請開設金
    融帳戶並無任何特殊之限制，一般民眾皆可以自由申請開戶，並得同時在不同金
    融機構申請多數存款帳戶使用，乃眾所週知之事實。依一般人之社會生活經驗，
    倘係合法收入，本可自行向金融行庫開戶使用，而無向他人購買帳戶之必要。苟
    見陌生人不以自己名義申請開戶，反向他人收購金融機構帳戶使用，衡情應能懷
    疑收購帳戶之人，係欲藉此逃避檢警查緝之情無疑。
三、承上，前開詐欺集團既以印製、郵寄中獎信函之方式，詐欺周玉盞，詐騙金額又
    達二百萬餘元，且同時利用數不同帳戶供被害人匯款，可見其中參與詐欺行為之
    人數眾多、金額亦鉅，應係向不特定人為詐欺行為，顯係甚具規模之詐欺集團，
    並恃詐欺所得維生無疑，故被告二人出售前開帳戶供詐欺集團使用，顯見被告二
    人均對前開帳戶可能會被利用作犯罪工具，有所預見，既對前開犯罪構成事實，
    預見其發生而其發生並不違背其本意，依刑法第十三條第二項之規定，亦應以故
    意論，且被告二人顯係以幫助他人犯罪之意思而參與前開常業詐欺犯罪，其所參
    與者僅係提供前開存摺等資料，亦即參與犯罪構成要件以外之行為，依前開說明
    ，應為常業詐欺之幫助犯。本件事證明確，被告二人之犯行，均堪以認定。
四、核被告二人所為，均係犯刑法第三十條第一項、第三百四十條之常業詐欺罪之幫
    助犯。被告二人幫助他人犯常業詐欺罪，係從犯，均應依刑法第三十條第二項之
    規定，減輕其刑。爰審酌被告二人正值壯年，竟不思以正當手段獲取財物之犯罪
    動機、目的，出售所有帳戶供犯罪使用，嚴重破壞犯罪查緝工作、影響社會治安
    及金融秩序，惟被告二人犯後已坦承犯行，態度尚稱良好等一切情狀，分別量處
    如主文所示之刑，以資懲儆。末查，被告丁○○前未曾受有期徒刑以上刑之宣告
    ，有臺灣臺中地方法院檢察署刑案資料查註紀錄表及臺灣高等法院被告全國前案
    紀錄表在卷可按，且犯後已深具悔意，其經此教訓，當知警惕而無再犯之虞，本
    院綜核各情，所宣告之刑，認以暫不執行為適當，併予宣告緩刑三年，以啟自新
    。
五、公訴意旨另以：被告二人明知前開詐欺集團收購帳戶係為掩飾自己犯罪所得，竟
    出售前開金融帳戶供詐欺集團使用，以供周玉盞匯款，亦涉有修正前洗錢防制法
    第九條第一項之洗錢罪嫌。經查：洗錢行為係指行為人為掩飾或隱匿自己或他人
    重大犯罪所得財物或財產上之利益（洗錢防制法第二條第一款），或行為人收受
    、搬運、寄藏、故買或牙保他人因重大犯罪所得財物或財產上之利益（同法第二
    條第二款）。按洗錢防制法之制定，旨在規範特定重大犯罪（詳見該法第三條）
    不法所得之資金或財產，藉由洗錢行為，諸如經由各種金融機關或其他交易管道
    ，轉換成為合法來源之資金或財產，以切斷資金與當初犯罪行為之關連性，俾便
    於隱匿其犯罪行為或該資金不法來源或本質，以逃避追訴、處罰。該法之制定背
    景，主要係針對預防鉅額贓款，經由洗錢行為轉變為合法來源，造成資金流向之
    中斷，使偵查機關無法藉由資金之流向，追查不法前行為之犯罪行為人。是否另
    成立洗錢防制法第九條第一項之洗錢罪，依同法第一條、第二條第一款之規定，
    應以行為人是否有為逃避或妨礙其所犯重大犯罪之追查或處罰，而另有掩飾或隱
    匿自己犯罪所得之財物之洗錢行為為必要，亦即行為人須有為逃避或妨礙其所犯
    重大犯罪之追查或處罰而掩飾或隱匿其犯罪所得財物之犯意（洗錢之犯意），並
    有為逃避或妨礙其所犯重大犯罪之追查或處罰而有掩飾或隱匿之行為（洗錢之行
    為），始克相當（最高法院九十二年度臺上字第三六三九號、九十一年臺上字第
    四九五六號判決參照）。被告二人於本案中既係出售其等所有之金融帳戶，供前
    開詐欺集團使用，以使被害人將受騙金額入帳，其有幫助詐欺犯罪之行為固可認
    定，惟除此之外，被告二人並未於詐欺行為完成後，另有何為使自己或他人逃避
    追訴或處罰，進而更為掩飾或隱匿犯罪所得財物或財產上利益之犯意及行為，其
    單純提供帳戶供被害人匯款入帳之行為，亦不足以將前開詐欺所得，轉換成為合
    法來源之資金或財產，以切斷資金與當初犯罪行為之關連性，而達隱匿犯罪行為
    之目的甚明，職是，自難遽論被告二人構成修正前洗錢防制法第九條第一項之洗
    錢犯行，原應為無罪之諭知，惟就此部分，公訴人認與前開起訴有罪部分，有想
    像競合之裁判上一罪關係，爰不另為無罪之諭知。
六、另公訴意旨認被告甲○○所申辦出售如附表所示之金融帳戶（其中附表編號一之
    部分，乃彰化埤頭郵局帳戶，被告甲○○誤稱為南投名間松嶺郵局），亦構成刑
    法常業詐欺罪之幫助犯及修正前洗錢防制法第九條第一項之洗錢罪嫌云云，惟查
    ：本案被害人周玉盞僅指訴匯款進入被告甲○○前開第一商業銀行南投分行帳戶
    、被告丁○○前開郵局帳戶及前開丙○○第一商業銀行中港分行帳戶，並未指訴
    有遭詐騙而匯款入如附表所示之被告甲○○其餘金融帳戶，再者，依卷內資料亦
    無其他被害人指證如附表所示之帳戶確供詐欺使用，職是，被告甲○○所申辦出
    售如附表所示之帳戶，並無證據足認前開詐欺集團亦確係作為詐欺犯罪使用，就
    此部分自難遽論以常業詐欺罪犯行，準此，依從犯從屬性之理論，被告甲○○上
    開行為，自不構成常業詐欺罪之幫助犯，灼然甚明。承上，公訴意旨就此部分指
    涉洗錢罪嫌部分，既無證據足認如附表所示之帳戶係供作詐欺犯罪使用，亦無其
    他積極證據，足認如附表所示之帳戶，有何供人掩飾或隱匿自己或他人重大犯罪
    所得財物或財產上之利益之事證，自亦難遽論構成洗錢罪嫌，至臻明確。此外，
    復查無其他積極證據，足資證明被告甲○○就此部分確有公訴人所指幫助常業詐
    欺及洗錢犯行，本應為無罪之諭知，惟公訴人認此部分幫助常業詐欺罪與前揭成
    罪之事實部分，係連續犯之裁判上一罪關係；認此部分洗錢罪與前揭成罪之幫助
    常業詐欺罪之事實，有想像競合之裁判上一罪關係，故就此部分爰均不另為無罪
    之諭知。
據上論斷，應依刑事訴訟法第二百七十三條之一第一項、第二百九十九條第一項前段
，刑法第三十條第一項、第二項、第三百四十條、第七十四條第一款，判決如主文。
中      華      民      國      九十三    年      八    月    十三      日
                                臺灣臺中地方法院刑事第十一庭
                                    法  官  蔡  美  華
右正本證明與原本無異。
如不服本判決，應於判決送達後十日內向本院提出上訴狀，上訴於臺灣高等法院臺中
分院( 須附繕本 )。
                                    書記官
中      華      民      國      九十三    年      八    月    十三      日
【附錄本案論罪科刑法條全文】
刑法第三百四十條：
以犯第三百三十九條之罪為常業者，處一年以上七年以下有期徒刑，得併科五萬元以
下罰金。
附表
┌──┬────────────┬─────────┬──────────
│編號│金融機構                │帳號              │開戶日期
├──┼────────────┼─────────┼──────────
│一  │彰化埤頭郵局            │0000000    │九十一年五月二日
│    │                        │                  │
├──┼────────────┼─────────┼──────────
│二  │合作金庫銀行南投分行    │000000000│九十一年九月十六日
│    │                        │七三○七          │
├──┼────────────┼─────────┼──────────
│三  │華南銀行南投分行        │000000000│九十一年九月十七日
│    │                        │三六○│
├──┼────────────┼─────────┼──────────
│四  │臺灣中小企業銀行南投分行│000000000│九十一年九月十七日
│    │                        │七二              │
└──┴────────────┴─────────┴──────────
